臺灣高等法院臺中分院民事判決
109年度醫上易字第2號
上  訴  人  
即被上訴人  詹嘉一即童齡牙醫診所

訴訟代理人  魏光玄律師
複代理人    莊偉聖  

被上訴人    陳啓彰  
上  訴  人  陳李千  
共      同
訴訟代理人  宋豐浚律師
            陳鎮律師  
上一人之            
複代理人    張嘉育律師
上列當事人間請求給付醫療費用事件，上訴人對於民國109年1月
20日臺灣臺中地方法院108年度醫字第19號第一審判決分別提起
上訴，本院於110年10月12日言詞辯論終結，判決如下：
    主  文
原判決廢棄。
被上訴人陳啓彰應給付上訴人詹嘉一即童齡牙醫診所新臺幣861,
000元，及自民國108年1月11日起至清償日止按年息百分之5計算
之利息。
第一、二審訴訟費用均由被上訴人陳啓彰負擔。
    事實及理由
壹、程序事項：
一、判決如有誤寫、誤算或其他類此之顯然錯誤者，法院得隨時
    以裁定更正之，民事訴訟法第232條第1項定有明文。所謂顯
    然錯誤，乃指判決中所表示者與法院本來之意思顯然不符者
    而言，故判決理由中所表示之意思，於判決主文中漏未表示
    者，亦屬顯然錯誤(最高法院86年度台上字第3282號判決意
    旨參照)。本件上訴人即被上訴人詹嘉一即童齡牙醫診所（
    下稱詹嘉一，敘及診所名稱時，則稱童齡牙醫診所）於原審
    先位依醫療契約法律關係，請求被上訴人陳啓彰應給付伊新
    臺幣（下同）861,000元，及自民國108年1月10日起至清償
    日止按年息百分之5計算之利息；備位依醫療契約、不當得
    利法律關係，請求上訴人陳李千應給付伊861,000元，及自
    起訴狀繕本送達翌日起至清償日止按年息百分之5計算之利
    息。而原判決於理由中已就詹嘉一之先位聲明即請求陳啓彰
    給付上開醫療費用部分為無理由之明確判斷，雖於主文中漏
    未為駁回詹嘉一先位之訴之諭知，惟依首揭說明，應屬原判
    決之顯然錯誤，得以裁定更正之問題，詹嘉一就該被駁回之
    先位之訴部分，仍有上訴利益而得提起本件上訴，合先敘明
    。
二、又於第二審為訴之變更或追加，非經他造同意，不得為之，
    但擴張或減縮應受判決事項之聲明者，不在此限，民事訴訟
    法第446條第1項、第255條第1項第3款定有明文。詹嘉一於
    本院審理中就上開先位之訴之遲延利息請求部分，減縮自10
    8年1月11日起算（見本院卷一第401頁），核屬減縮應受判
    決事項之聲明，依上開說明，應予准許。　
貳、實體方面：
一、詹嘉一主張：陳啓彰於105年8月22日、105年10月4日陪同其
    母陳李千至伊開設之童齡牙醫診所進行植牙治療，並與伊成
    立醫療服務內容為「下顎部分為一般固定式植牙，及上顎部
    分為簡易活動式植牙」、醫療費用為631,000元之第三人(即
    陳李千)利益契約（下稱系爭醫療契約）。嗣於106年2月21
    日、106年3月2日，因陳李千之上顎無法以簡易式植牙治療
    ，故變更醫療服務內容為「上顎部分改用固定式植牙，下顎
    部分沒有變更」，致增加醫療費用380,000元，與原醫療費
    用合計為1,011,000元。系爭醫療契約之療程已於107年11月
    9日結束，惟陳啓彰僅分別於105年11月1日以現金給付6萬元
    、於105年12月21日以支票給付9萬元，尚餘861,000元醫療
    費用未清償，伊自得依約請求其給付。而如認陳啓彰非系爭
    醫療契約之當事人，則病患陳李千即為系爭醫療契約之當事
    人，自應給付所欠之醫療費用；又陳李千如未與伊成立醫療
    契約，其亦受有植牙治療之利益，伊得依不當得利法律關係
    請求其返還受領之利益。爰先位依系爭醫療契約法律關係，
    請求陳啓彰應給付伊861,000元，及自108年1月11日起至清
    償日止按年息百分之5計算之利息；備位依系爭醫療契約、
    不當得利法律關係，請求陳李千應給付伊861,000元，及自
    起訴狀繕本送達翌日起至清償日止按年息百分之5計算之利
    息。
二、陳啓彰抗辯：伊於105年8月22日、105年10月4日係陪同陳李
    千至童齡牙醫診所調整2副活動式假牙，伊與詹嘉一僅就修
    改及調整陳李千假牙、所需費用15萬元部分達成合意，並無
    成立對陳李千植牙之利益第三人契約。且伊並未依指示付款
    ，詹嘉一卻繼續陳李千之療程，顯不合常理。又陳李千並未
    受有監護、輔助宣告或類似情形，後續療程亦係陳李千自行
    前往或由其孫即訴外人陳○昕陪同，系爭醫療契約顯係存在
    於陳李千與詹嘉一間。縱認伊有與詹嘉一訂立系爭醫療契約
    ，惟詹嘉一嗣後變更原先醫療計畫，追加醫療費用，已逾原
    契約合意範圍，依民法第160條第2項規定，應視為新要約，
    詹嘉一未證明該部分已得伊承諾，不生合法變更之效力，自
    無從以變更後之醫療契約對伊為相關之請求等語。
三、陳李千抗辯：伊與詹嘉一僅就做活動假牙部分達成合意，縱
    詹嘉一評估後有變更療程為植牙之必要(包括106年間之治療
    計畫變更)，亦應依醫療法第63條第1項規定事先向伊踐行說
    明義務，並讓伊簽署手術同意書及麻醉同意書，詹嘉一未舉
    證證明已履行前揭義務，難認詹嘉一與伊就植牙部分有醫療
    契約之合意等語。
四、原審認為詹嘉一先位依系爭醫療契約法律關係，請求陳啓彰
    應給付861,000元，及自108年1月10日起至清償日止按年息
    百分之5計算之利息，為無理由；備位依系爭醫療契約法律
    關係，請求陳李千給付861,000元，及自108年4月25日起至
    清償日止按年息百分之5計算之利息，為有理由，而予准許
    ，並依詹嘉一、陳李千之聲請，分別酌定相當擔保金為准、
    免假執行之宣告。詹嘉一就受敗訴判決部分（即先位聲明部
    分）提起上訴，其聲明為：㈠原判決關於駁回詹嘉一下列第
    二項訴之聲明部分廢棄。㈡陳啓彰應給付詹嘉一861,000元，
    及自108年1月11日起至清償日止按年息百分之5計算之利息
    。陳啓彰則答辯聲明：詹嘉一之上訴駁回。陳李千就受敗訴
    判決部分（即備位聲明部分）亦提起上訴，其聲明為：㈠原
    判決不利陳李千部分廢棄。㈡上開廢棄部分，詹嘉一於第一
    審之訴及假執行之聲請均駁回。詹嘉一則答辯聲明：陳李千
    之上訴駁回。
五、兩造經本院整理及簡化爭點，並告知爭點整理協議與爭點整
    理結果效力之不同後，同意成立爭點整理協議如下（見本院
    卷一第182至183頁、第224頁）：　
  ㈠兩造不爭執事項：
  ⒈陳李千自105年8月22日起至107年11月9日止在童齡牙醫診所
    進行植牙等項目之治療，於治療期間，陳啓彰曾於105年8月
    22日及105年10月4日陪同前往治療2次，另陳○昕亦曾於105
    年12月14日、105年12月21日、106年2月21日及106年3月2日
    陪同前往治療4次，其餘均為陳李千單獨前往回診。
  ⒉陳啓彰曾於105年11月1日交付現金6萬元、由陳○昕於105年12
    月21日交付面額9萬元支票予童齡牙醫診所（該紙支票已兌
    現），合計共支付15萬元之醫療費用予童齡牙醫診所。
  ⒊陳李千於105年8月22日及同年10月4日前往童齡牙醫診所看診
    時，係由陳啓彰與主治醫師詹嘉一討論牙齒情形、建議治療
    內容及費用。
  ⒋詹嘉一即童齡牙醫診所於107年12月18日（所蓋郵戳日期為「
    19日」）寄發台中○○○郵局第000號存證信函予陳李千，但因
    無人招領拒收，故並未送達予陳李千；於108年1月8日寄發
    台中○○○郵局第0號存證信函予陳啓彰，陳啓彰有收受上開存
    證信函。
  ⒌陳啓彰於108年1月10日寄發新莊○○郵局第00號存證信函予詹
    嘉一即童齡牙醫診所，詹嘉一即童齡牙醫診所有收受該存證
    信函。
  ⒍詹嘉一即童齡牙醫診所於108年1月15日寄發台中○○○郵局第00
    號存證信函予陳啓彰，陳啓彰有收受該存證信函。
  ㈡兩造爭執事項：
  ⒈詹嘉一先位聲明主張其與陳啓彰間就陳李千植牙部分成立第
    三人利益契約即系爭醫療契約，請求陳啓彰應給付醫療費用
    861,000元，是否有理由？
    ⑴詹嘉一主張於105年8月22日及同年10月4日與陳啓彰成立內
      容為「下顎部分為一般固定式植牙，及上顎部分為簡易活
      動式植牙」之醫療服務契約，並請求631,000元之醫療費
      用，有無理由？
    ⑵詹嘉一主張於106年2月21日及同年3月2日因陳李千上顎無
      法以簡易式植牙治療，故變更醫療計畫（即上顎部分改用
      固定式植牙，下顎部分沒有變更），並因此請求陳啓彰給
      付變更醫療計畫後增加之380,000元醫療費用，有無理由
      ？
  ⒉詹嘉一備位聲明主張其與陳李千間就植牙部分成立系爭醫療
    契約，請求陳李千應給付醫療費用861,000元，是否有理由
    ？
  ⒊若詹嘉一與陳李千間未成立系爭醫療契約，則詹嘉一依民法
    第179條不當得利規定請求陳李千返還所受利益861,000元，
    是否有理由？
六、本院之判斷：
　㈠陳啓彰與詹嘉一於105年8月22日、105年10月4日有成立醫療
    服務內容為「下顎部分為一般固定式植牙，及上顎部分為簡
    易活動式植牙」、醫療費用為631,000元之第三人利益契約
    ：
  ⒈按當事人互相表示意思一致者，無論其為明示或默示，契約
    即為成立，民法第153條第1項定有明文。又以契約訂定向第
    三人為給付者，要約人得請求債務人向第三人為給付，其第
    三人對於債務人，亦有直接請求給付之權；第三人對於前項
    契約，未表示享受其利益之意思前，當事人得變更其契約或
    撤銷之；第三人對於當事人之一方表示不欲享受其契約之利
    益者，視為自始未取得其權利，民法第269條亦有明定。是
    以利益第三人契約重在第三人取得直接請求給付之權利，該
    權利因第三人表示而享有，無論為明示或默示之意思表示皆
    可，且依同條第3項反面解釋，該受益之表示僅須向該契約
    當事人之一方為之即可，為有相對人之單獨行為（最高法院
    110年度台上字第526號判決意旨參照）。至於當事人間有無
    使第三人對於債務人取得直接請求給付之意思，亦應就交易
    習慣及契約具體情況，探究當事人之真意(最高法院109年度
    台上字第2190號判決意旨參照)。
  ⒉詹嘉一與陳啓彰就系爭醫療契約並未訂立書面，固為兩造所
    不爭執，惟醫療契約為不要式契約，自得因病患求診，醫療
    院所或醫師同意施予醫療行為而成立。茲查，陳啓彰於105
    年8月22日、105年10月4日有陪同其母陳李千至童齡牙醫診
    所進行治療，並由陳啓彰與主治醫師詹嘉一討論陳李千之牙
    齒情形、建議治療內容及費用，陳啓彰嗣後並於105年11月1
    日交付現金6萬元、於105年12月21日由陳○昕代為交付面額9
    萬元支票，合計共支付15萬元之醫療費用予童齡牙醫診所等
    情，為兩造所不爭執（見上開兩造不爭執事項⒈至⒊），且為
    陳啓彰於原審行當事人訊問程序時所自承(見原審卷一第300
    頁)，足見詹嘉一與陳啓彰於斯時確有就陳李千之牙齒診療
    相關事項成立一醫療契約，互負契約義務者為詹嘉一（施予
    醫療行為之義務）與陳啓彰（給付醫療費用之義務），系爭
    醫療契約自係存在於詹嘉一與陳啓彰間。又參以本件醫療契
    約係針對陳李千之牙齒診療相關事項所訂定，依一般交易習
    慣，陳啓彰與詹嘉一訂約時，應有使病患陳李千對於詹嘉一
    取得直接請求給付之意思，且後續療程亦均係陳李千自行前
    往或由其孫陳○昕陪同前往，則陳啓彰與詹嘉一間所訂之醫
    療契約性質上為一利益第三人契約乙節，應堪認定。而該直
    接請求給付（即施予醫療行為）之權利，並因陳李千自105
    年8月22日起按時至童齡牙醫診所進行療程之行為表示而享
    有。
　⒊陳啓彰與詹嘉一於105年8月22日、105年10月4日有達成「下
    顎部分為一般固定式植牙、上顎部分為簡易活動式植牙，醫
    療費用為631,000元」之合意內容：　
　　⑴依詹嘉一提出之醫囑紀錄表、牙醫診所治療紀錄表、預計
      下次療程表所載(見原審108年度中司調字第1610號卷《下
      稱調字卷》第35至55頁)，105年8月22日醫囑內容即有載明
      簡易植體三根、植牙四根（一根8萬）、費用50萬2千元等
      語；105年10月4日醫囑內容亦有載稱已提供很多方案，最
      後選擇此方案（即含原105年8月22日所載植牙四根等項目
      ，總費用631,000元）等語(見調字卷第35頁)；105年11月
      9日及105年12月21日之治療紀錄表均有記載植牙拆線治療
      事項(見調字卷第45頁)；並據證人即童齡牙醫診所助理賴
      ○詩於原審證稱：105年10月4日有經由X光片，已經提供很
      多方案給陳啓彰做選擇，最後他有選擇做上顎簡易植體四
      根，下顎也有做植牙四根，且牙齒下面有做12顆假牙，還
      有包含一個釘子，已經告知陳啓彰費用及方式是否OK，陳
      啓彰表示可以，伊另外有寫一張費用的紙給他，請他帶回
      ；於105年時，當次看診陳啓彰有陪同前來，並確認陳啓
      彰治療內容是否OK，陳啓彰表示可以，所以陳李千才會做
      後續治療，是院長與陳啓彰談的；院長與陳啓彰談這事時
      ，伊在旁記錄醫囑內容，並且有寫一張紙給陳啓彰帶回；
      105年8月22日醫囑內容有寫上面簡易植體三根，可是當時
      只有先植三根，下面的植牙紀錄有寫植牙四根，一根8萬
      元等語（見原審卷一第85、87頁）；再衡以一般植牙療程
      所費不貲，如未得醫療契約當事人承諾，醫療院所或醫師
      概無貿然為患者進行相關療程之可能等情，足認陳啓彰與
      詹嘉一於105年8月22日、105年10月4日應有達成為陳李千
      施作「下顎部分為一般固定式植牙、上顎部分為簡易活動
      式植牙」、醫療費用為631,000元之合意內容。
　　⑵陳啓彰固主張其於105年8月22日、105年10月4日與詹嘉一
      僅就修改及調整陳李千假牙、所需費用15萬元部分達成合
      意，否認就陳李千植牙部分有達成合意云云。惟查，詹嘉
      一履行系爭醫療契約義務完畢後，於108年1月8日以存證
      信函向陳啓彰催討製作假牙與植牙等相關剩餘醫療費用時
      ，陳啓彰於108年1月10日以存證信函回覆僅稱：「到函所
      聲稱請款醫療，植牙，假牙費用等共新台幣1,011,000元
      整。尚有疑點：第一，未看到詳細診療明細及科目。第二
      ，據所知目前尚有未完成醫療事項。第三在診療過程有損
      害到健康牙齒，崩落斷裂等情事。以上等等存在，故未有
      請求款之正當。」等語(見調字卷第83至87頁)，並未否認
      就陳李千植牙部分有達成合意乙事，其於原審審理時始改
      稱與詹嘉一僅就修改及調整陳李千假牙部分達成合意，與
      上開存證信函內容已有不符。又陳啓彰於原審108年9月25
      日審理時先係表示因詹嘉一說整治假牙政府有補助，才同
      意給詹嘉一做，然就什麼樣的假牙修改需要15萬元，又稱
      並不清楚(見原審卷一第108、110頁)；嗣原審於108年11
      月20日依當事人訊問程序訊問陳啓彰時，其先稱：「我第
      一次去的時候，…醫生說在臺中市假牙有補助，所以是否
      拿她之前的假牙來看看，後來我母親就將她的兩副假牙(
      一副是詹嘉一做的，一副是別人做的)帶給詹嘉一看，詹
      嘉一說等修整後，會將修整費用告訴我，後來他告訴我是
      15萬元，我就分兩次付款」，嗣又稱：「該15萬元的費用
      ，是我第一次去的時候，詹醫師在診所跟我說的」，且就
      陳李千該兩副假牙當初製作費用多寡亦表示不知情（見原
      審卷一第299至301頁）。則陳啓彰就其主張與詹嘉一達成
      修改及調整陳李千假牙、所需費用15萬元之合意過程及內
      容，容有前後所述不一、避重就輕之情，且與上開書證內
      容不符，尚難憑採。
　㈡詹嘉一主張於106年2月21日及同年3月2日因陳李千上顎無法
    以簡易式植牙治療，故變更醫療計畫（即上顎部分改用固定
    式植牙，下顎部分沒有變更），並因此請求陳啓彰給付變更
    醫療計畫後增加之380,000元醫療費用，亦有理由：
  ⒈按醫療契約屬委任契約或近似於委任之非典型契約，屬繼續
    性契約之性質。而繼續性契約已開始履行者，為免徒增法律
    關係之複雜，如無因嗣後債務不履行情事而使契約關係溯及
    消滅之必要，原則上應以終止之方式消滅其契約關係。
  ⒉詹嘉一主張因陳李千之牙根狀態無法支撐假牙，致無法按照
    原訂醫療內容治療，故就上顎部分變更醫療計畫改用固定式
    植牙，並施作完畢，因而增加醫療費用380,000元一節，業
    據其提出醫囑紀錄表、牙醫診所治療紀錄表、預計下次療程
    表（見調字卷第35至55頁）及陳李千完成治療之口腔照片及
    X光片影本為證（見原審卷一第135至145頁），堪認詹嘉一
    確已依變更後之計畫完成陳李千之治療。又系爭醫療契約原
    已成立，已如上述，詹嘉一嗣後變更醫療計畫，乃契約成立
    時不可預料之情事，其變更治療計畫後，並有告知陳李千及
    於106年2月21日、106年3月2日陪同陳李千前往治療之陳○昕
    ，並請其等轉達陳啓彰，業據證人賴○詩於原審證述纂詳(見
    原審卷一第85、86頁)。陳李千、陳○昕及陳啓彰固均於原審
    到庭否認知悉此情，惟其等均自承陳李千雖屬高齡，然尚有
    自理能力，可自行前往診所進行療程；陳李千於原審亦稱陳
    啓彰會回來探望她，並關心她牙齒治療狀況(見原審卷一第2
    03頁)；另陳啓彰於原審行當事人訊問程序時亦稱：「105年
    12月21日付9萬元當時是我母親打電話給我兒子，我開9萬元
    的支票在信封裡面，讓我兒子陳○昕帶過去的。」（見原審
    卷一第299頁），足見陳李千係有足夠表達能力可向陳○昕及
    陳啓彰轉達其牙齒相關治療事項，且與陳啓彰間亦會談論其
    牙齒治療之療程結果。再衡以自詹嘉一於106年2月21日及同
    年3月2日變更治療計畫迄至107年11月9日完成療程時止，尚
    歷時一年半有餘，期間陳李千仍不間斷地至童齡牙醫診所回
    診以進行後續療程，陳李千與陳啓彰均未有何不同意上開醫
    療變更計畫而終止系爭繼續性醫療契約之舉措，堪認其等就
    前開契約內容之變更及追加醫療費用部分，應有同意之情。
　⒊陳啓彰雖辯稱詹嘉一變更原先醫療計畫，追加醫療費用，已
    逾原契約合意範圍，依民法第160條第2項規定，應視為新要
    約，詹嘉一未證明該部分已得陳啓彰之承諾，不生合法變更
    之效力云云。惟參諸民法第160條第2項規定之立法理由：「
    相對人將要約擴張、限制，或變更而為承諾者，是與要約不
    一致，其契約不能成立，自不待言；然此等承諾，視為新要
    約，使契約易於成立，亦甚合於當事人之意思，故設本條以
    明示其旨」，可知該條項所謂視為新要約情形，應指契約成
    立前之行為。然系爭醫療契約早於105年10月4日即已成立，
    詹嘉一嗣後於106年2月21日及同年3月2日變更治療計畫，核
    屬契約成立並為部分履行後因應情事變更所為之調整，非屬
    一新要約至明。陳啓彰所辯上情，容有誤解。
　㈢基上，陳啓彰與詹嘉一於105年8月22日、105年10月4日確有
    成立醫療服務內容為「下顎部分為一般固定式植牙，及上顎
    部分為簡易活動式植牙」、醫療費用為631,000元之第三人
    利益契約，並於106年2月21日及同年3月2日因陳李千之上顎
    無法以簡易式植牙治療，故合意變更醫療計畫（即上顎部分
    改用固定式植牙，下顎部分沒有變更），致增加380,000元
    之醫療費用。而詹嘉一已於107年11月9日完成陳李千所有療
    程，已如前述，則其檢附治療項目自費收費清單(見調字卷
    第75頁)，依系爭醫療契約請求陳啓彰給付尚未清償之醫療
    費用861,000元，自屬有據，應予准許。　
　㈣至於陳啓彰另辯稱其未依指示付款，詹嘉一卻繼續陳李千之
    療程，顯不合常理云云。惟查，醫療契約屬勞務性契約，依
    勞務性契約「報酬後付」之原則，醫療費用應在醫療完成時
    給付。若病人未給付醫療費用前，依前揭原則，醫院或醫師
    有先行給付之義務，不能因其欠繳醫療費用而主張同時履行
    抗辯，停止對其作醫療服務，果無特約或習慣，病人所欠醫
    療費用，自須待醫療完成始得請求(最高法院89年度台上字
    第2663號判決意旨參照)。是以本件詹嘉一待完成陳李千牙
    齒全部相關療程後，始向陳啓彰請求給付所欠之醫療費用，
    依前述原則，並無不合。
七、綜上所述，詹嘉一先位之訴依系爭醫療契約法律關係，請求
    陳啓彰應給付詹嘉一861,000元，及自陳啓彰收受詹嘉一催
    告給付醫療費用存證信函之翌日即108年1月11日（見本院卷
    一第135頁）起至清償日止按年息百分之5計算之遲延利息，
    為有理由，應予准許（詹嘉一備位之訴請求陳李千給付部分
    ，即無庸為裁判）。原審就此部分為詹嘉一敗訴之判決，容
    有未洽。上訴意旨指摘原判決此部分不當，求予廢棄改判，
    為有理由，爰廢棄原判決此部分，改判如主文第二項所示。
    至於陳李千就備位之訴之上訴部分，因詹嘉一之備位之訴已
    無庸為裁判，故不另為准駁之諭知。
八、本件事證已臻明確，兩造其餘攻擊、防禦方法及所提出之各
    項證據資料，核與判決結果不生影響，爰不逐一論述，附此
    敘明。
參、結論：本件詹嘉一之上訴為有理由，依民事訴訟法第450條
    、第78條，判決如主文。　　
中　　華　　民　　國　　110 　年　　11　　月　　2 　　日
                      醫事法庭
                          審判長法  官  游文科
                                法  官  李慧瑜
                                法  官  楊珮瑛
正本係照原本作成。                             
不得上訴（上訴所得受之利益未逾新臺幣150萬元）。

                                書記官  賴成育
中　　華　　民　　國　　110 　年　　11　　月　　2 　　日